【裁判字號】    92,交上訴,65
【裁判日期】    920829
【裁判案由】    業務過失致死
【裁判全文】
臺灣高等法院高雄分院刑事判決                    九十二年度交上訴字第六五號
    上  訴  人  臺灣高雄地方法院檢察署檢察官
    被      告  甲○○
右上訴人因被告業務過失致死案件，不服臺灣高雄地方法院九十一年度交訴字第二二
五號中華民國九十二年四月二日第一審判決（起訴案號：臺灣高雄地方法院檢察署九
十一年度偵字第一一０九九號），提起上訴，本院判決如左：
      主  文
上訴駁回。
      理  由
一、本件聲請簡易判決意旨略以：被告甲○○為高雄客運之司機，為從事駕駛業務之
    人，於民國（下同）九十一年五月二十五日十九時五十五分許，駕駛車牌號碼Ｆ
    Ｘ-二一三號大客車，由高雄市往屏東縣西往東方向行駛，行經高雄縣林園鄉○
    ○村○○路○段九十九號前，該路段時速限制每小時七十公里，被告甲○○以時
    速五十公里前進，適黃文秀搭載被害人高國禛騎乘車牌號碼ＴＸＥ-三五０號輕
    型機車，於同路段飲酒完畢正欲離開，因黃文秀（另由檢察官另行簽分偵辦中）
    當時飲酒血液酒精濃度達二二一ｍｇ／ｄｌ，致其當時精神狀態不佳，疏於注意
    來車，貿然駛進該路段外側車道，而被告甲○○明知駕駛汽車應隨時注意車前狀
    況，並隨時採取必要之安全措施，而依當時之情形，又無不能注意之情形，竟疏
    於注意及此，致發現黃文秀與高國禎共同騎乘之機車出現在其行駛之外側車道，
    即緊急左轉入內側車道，仍不及煞車致車頭撞擊高國禎與黃文秀，並將該機車捲
    入車下，導致高國禎因頭部外傷併顱內出血，送醫不治於同日八時三十分死亡，
    另黃文秀亦受有腦部外傷等傷害（過失傷害部分未據告訴）之情，因認被告甲○
    ○涉犯刑法第二百七十六條第二項之業務過失致罪嫌等語。
二、公訴人認被告甲○○涉犯右開犯罪，係以被告於警、偵訊時已自承未注意車前狀
    況而發生本件車禍，致使被害人高國禎重傷死亡之事實，並有道路交通事故調查
    報告表一紙及車損照片一組在卷可稽，雖被告當時並未超速行駛，亦未飲酒，惟
    觀本件車禍撞擊力甚大，而被害人所乘坐之機車遭被告所駕駛之車輛撞擊後即遭
    捲入車下，足見被告當時未注意車前狀況，故無法及時踩煞車減速，反應失當方
    導致本件車禍之發生，其有過失甚明，又被害人高國禎因本件車禍之故，經送醫
    急救後不治死亡之事實，則經臺灣高雄地方法院檢察署檢察官督同該署檢驗員相
    驗屬實，有相驗筆錄、相驗屍體證明書、驗斷書各一份在卷可稽，故本件被告涉
    犯業務過失致死罪之事實明確等情，以為論據；訊據被告固不否認曾於右開時、
    地駕駛上開車牌號碼ＦＸ-二一三號之大客車，與被害人高國禎所乘坐而由訴外
    人黃文秀所駕駛之前述車輛發生碰撞，其後被害人高國禎經送醫後不治死亡之事
    實，惟堅詞否認有何過失，辯稱：當時伊依規定行駛於外側之快車道上，不知為
    何由訴外人黃文秀所駕駛，被害人所乘坐之車輛為何會突然從機車道到外側快車
    道上，伊見黃文秀所駕駛之機車突然進入伊所行駛之車道，為了閃避，趕快繞到
    內側之快車道上，後來在內側快車道上發生碰撞，會發生車禍是因為來不及反應
    等語。
三、按犯罪事實應依證據認定之，無證據不得推定其犯罪事實；不能證明被告犯罪者
    ，應諭知無罪之判決；刑事訴訟法第一百五十四條、第三百零一條第一項分別定
    有明文。又刑事訴訟法上所謂認定犯罪事實之證據，係指足以認定被告確有犯罪
    行為之積極證據而言，該項證據自須適合於被告犯罪事實之認定，始得採為斷罪
    資料；且認定事實所憑之證據，其為訴訟上之證明，須達於通常一般人均不致有
    所懷疑，而得確信其為事實之程度者，始得採為有罪之認定，倘其證明尚未達到
    此一程度，而有合理之懷疑存在時，尚難為有罪之認定基礎（參照最高法院二十
    九年上字第三一○五號、四十年台上字第八六號判例）。再刑法上之過失犯，指
    在法律上有注意義務，事實上亦能注意，竟欠缺注意，致發生一定之結果，此結
    果與其欠缺注意在客觀上有相當因果關係者，始足當之。如行為人並無注意義務
    或注意能力，或在客觀上非其所能注意，即難認有何過失可言。又在交通案件中
    ，在道路上參與交通往來行為之人，可信賴其他參與交通之對方亦能遵守交通規
    則，同時為必要之注意，謹慎採取適當之行動，而對於不可知之對方違規行為並
    無預防之義務，此即所謂之「信賴原則」，其他參與道路交通者未予以遵守相關
    之交通規則，以致發生交通事故，則不應使行為人負責，若非如此，對於遵守交
    通規則之駕駛，無異課以過大之刑事責任，使一般駕駛人陷於「不確定危險的恐
    懼中」，此實非法律公平正義之本質。
四、經查：
（一）公訴人認被告於警偵訊坦承有未注意車前狀況，惟遍查警偵訊全卷，被告於警
      偵訊並無坦承有未注意車前狀況，且於警訊供稱「我行駛外車道，行經上述車
      禍現場，由黃文秀所騎的輕機車，車號ＦＸ─二一三（應為ＴＸＥ－三五０）
      沿沿海路三段九十九號旁，欲逆向騎沿海路慢車道（由東往西），我想閃避對
      方，對方卻回頭騎沿海路（由西向東）慢車道，所以才與我發生車禍」，偵查
      中並供稱「他在我的右邊，沒有平行」、「我發現他在我的右前側，距離沒有
      多遠，大約十公尺」、「他已經出來了，他已經從機車道閃到外側車道，我的
      車道上」、「我有注意，我看到已經太近了，他的機車原本是停在外面，然後
      啟動，他是迴旋出來」、「（迴旋出來？）本來是停止的，我看到他們倒車出
      來，超過機車道到外車道我看到他的時候就往內線開了」等語，此有警訊筆錄
      可憑，並經本院勘驗偵訊筆錄屬實，有勘驗筆錄可憑，公訴人認被告有自承未
      注意車前狀況，已屬無據。
（二）本件車禍發生之地點，速限為每小時七十公里，而被告在車禍發生時（即九十
      一年五月二十五日十九時五十五分許），係以時速約五十公里之速度行駛，駕
      駛車輛並無超速之事實，有車牌號碼為ＦＸ-二一三號大客車之行車速率紀錄
      表及道路交通事故調查報告表各一份在卷可稽，是被告肇事當時並無超速之事
      實應堪認定。而被告肇事後經呼氣酒精濃度測試並無飲酒反應，另有酒精濃度
      測試紀錄表一紙存卷可佐。
（三）依上開道路交通事故調查報告表所示，被害人高國禎所乘坐之機車，最後倒地
      之位置，係位於右開地點道路中心近雙黃線之處，而機車在倒地後之刮地痕，
      其起始之位置，亦係在右開車道內側之快車道路，參以證人即本件車禍發生後
      ，據報到場處理之警員周明良亦來院證稱：當時機車倒地之位置係在靠近雙黃
      線的地方，而刮地痕起始的位置就已在內側快車道上了，而二部車輛所有的碎
      片亦都集中在靠近雙黃線的快車道上等語（見原審九十二年三月十九日審判筆
      錄）；可見當時被告所駕駛之車輛與被害人高國禎所乘坐、由訴外人黃文秀所
      駕駛之機車發生碰撞之地點，應係位於上開路段內側之快車道之處。
（四）證人即當時騎乘車牌號碼為ＴＸＥ-三五０號輕機車並搭載被害人高國禎之黃
      文秀雖證稱：係行駛在機車道上，不知為何會被撞，至於車輛倒地之地點會在
      雙黃線附近可能是因為被拖行之結果等語，然觀上開道路交通事故報告表及證
      人周明良之證詞，因證人黃文秀所騎乘之機車，倒地後之刮地痕起始之位置，
      已位於快車道之上，果如證人黃文秀所言，係在本件案發路段之機車道上遭被
      告所駕駛之車輛追撞並拖行至快車道，則其機車之刮地痕，應始於機車道之上
      ；參以證人黃文秀於案發後亦遭送醫急救，經醫院檢驗其血液中酒精濃度之結
      果，高達二二一ｍｇ／ｄｌ（相當於呼氣酒精濃度每公升一點一毫克），有血
      液檢驗報告單一份在卷可考，參佐依醫學實驗證明所得之經驗法則，人體呼氣
      若已達每公升零點五五毫克以上，肇事率為一般正常人之十倍，已達不能安全
      駕車之標準，此經法務部八十八年五月十八日法八八檢字第００一六六九號函
      敘甚詳。又按當人飲酒後，若以呼氣酒精濃度測試器測得之呼氣濃度達到每公
      升零點五毫克時，反應較慢，感覺減低，將影響駕駛；達到每公升零點七五毫
      克時，思考與個性行為均會改變；達到每公升一點零毫克時，步態不穩，噁心
      嘔吐，精神混惑不清晰；達到每公升一點五毫克時，說話不清楚，感覺喪失，
      視力模糊；達到每公升二點零毫克時，體溫與血糖均降低，肌肉控制差，甚至
      會導致癲癇發作；達到每公升三點五毫克時，則已經神乙不清，反射減低，甚
      至呼吸抑制，業據行政院國軍退除役官兵輔導委員會臺北榮民總醫院以民國八
      十八年八月五日（八八）北總內字第二六八六八號函示明確。因證人黃文秀在
      案發本件時，其吐氣所含酒精濃度已高達每公升一點一毫克，依上開論述，其
      身理反應應已呈步態不穩，噁心嘔吐，精神混惑不清晰之程度，則其所證均係
      行駛於本件車禍路段之機車道上等語，即難遽信，證人黃文秀應於本件案發之
      時，有將其所騎乘之車牌號碼ＴＸＥ-三五０號輕機車駛入前開案發路段快車
      道之事實已甚明確，其供稱行駛在機車道，不知為何被撞，核與事實不符。
（五）再觀上開道路交通事故調查報告表，被告所駕駛之車輛及證人黃文秀所騎乘之
      機車，均無任何煞車痕，因被告在案發之際並無飲酒，亦未超速，均已如前述
      ，又係職業駕駛，在車禍發生後尚能停留於現場並接受警方訊問等情綜合以觀
      ，被告當時之精神狀況應稱良好。再參諸證人黃文秀於警訊時供稱「：：大約
      二十時左右，我們吃完要離開，我和高國禎共騎一部，然後就被撞到：：」，
      證人黃建清即與黃文秀一同喝酒之人於警訊時亦稱「三人一起去吃東西，吃完
      後要各返回家中，我自己騎一部重機車，而黃文秀騎一部輕機車後載高國禎先
      騎走，當時我正找我機車鑰匙，突然聽到一碰撞聲：：」證人周明良即承辦本
      案之員警亦到庭證實車禍地點就在小吃部旁邊，小吃部出來就是車禍現場，綜
      合上情以觀，黃文秀顯係酒後剛騎上機車即發生車禍，此與被告於偵查中所辯
      我發現時距離十公尺等情，應相符合，被告所辯前詞，應屬可採。又被告當時
      車速五十公里，以反應距離（十點四公尺）及煞車距離（十四點一公尺）推算
      ，當時被告縱採取緊急煞車之方式，亦無法避免本件車禍之發生；復參諸被告
      所駕駛之大客車，在肇事後係停放於內側快車道上，車頭尚偏向左側等情以觀
      ，當時應係證人黃文秀騎乘機車，負載被害人高國禎，惟因證人黃文秀飲酒之
      故，無法安全駕駛機車，在起動前揭機車後操控不穩之情形下，突然駛入被告
      所駕駛前開車輛原先所行駛之外側快車道，被告見狀為加以閃避，方偏轉駛入
      內側快車道，詎證人黃文秀亦騎乘上述機車再偏入內側快車道，在無法反應之
      情形下，被告所駕駛之右揭大客車方撞擊由證人黃文秀所駕駛之機車，並使被
      害人高國禎倒地送醫不治之事實，已甚明確。
（六）綜合前開論述，被告原係正常行駛中，惟因證人黃文秀突然未依規定而駛入其
      車道，被告在事實上無法採取避急煞車之情況下，採取向左急閃之方式，惟仍
      無避免而與黃文秀所騎乘之機車發生撞擊，本件被告就本件車禍之發生，應無
      過失之可言。況本件經送臺灣省高屏澎區車輛行車事故鑑定委員會鑑定及送臺
      灣省車輛行車事故覆議鑑定委員會覆議之結果，亦均認被告就本件車禍之發生
      ，並無何過失，證人黃文秀駕駛輕機車酒精濃度過量起步未讓行進中車輛先行
      為肇事因素，有臺灣省高屏澎區車輛行車事故鑑定委員會九十一年十一月二十
      九日高屏澎鑑字第九一一七四三號函所附送該會高屏澎鑑字第九一一七四三號
      鑑定意見書一份及臺灣省車輛行車事故覆議鑑定委員會九十二年一月二十四日
      府覆議字第九一一八七三號函一份在卷可佐，益見就本件車禍之發生，被告應
      無任何過失之可言。
五、被告就本件車禍之發生，既無任何之過失，自不能以刑法第二百七十六條第二項
    之業務過失致死罪相繩之，公訴人所舉之證據不能證明被告犯罪，此外，復查無
    其他積極之證據足資認定被告有何公訴人所指之前開犯行存在，不能證明被告犯
    罪，原審為被告無罪之諭知，經核並無違誤，公訴人上訴意旨，以被告自白突然
    看見機車才突然左轉，顯見被告並「未及時踩煞車減速」，而導致「本案車禍撞
    擊力未即時降低」，而認被告未及時踩煞車減速且反應失當，指摘原判決不當，
    為無理由，應予駁回。
據上論結，應依刑事訴訟法第三百六十八條，判決如主文。
本案經檢察官林應華到庭執行職務。
中      華      民      國    九十二    年      八      月    二十九    日
                              臺灣高等法院高雄分院刑事第五庭
                                  審判長法官  吳水木
                                        法官  洪慶鐘
                                        法官  趙文淵
右正本證明與原本無異。
不得上訴。
                                  法院書記官  吳新貞
中      華      民      國    九十二    年      八      月    二十九    日
    主  文
    理  由


司法院資訊處製作；財團法人民間司法改革基金會備份。
